臺灣苗栗地方法院刑事判決　　　　　　　 96年度易字第375號
公　訴　人　臺灣苗栗地方法院檢察署檢察官
被　　　告　甲○○
　　　　　　　　　　國民身分證.
　　　　　　　　　　　3 樓
上列被告因恐嚇取財案件，經檢察官提起公訴（95年度偵字第59
55號、96年度偵字第1029號），本院依簡式審判程序，判決如下
：
    主  文
甲○○幫助犯恐嚇取財罪，處有期徒刑陸月，如易科罰金，以銀
元參佰元即新臺幣玖佰元折算壹日，減為有期徒刑參月，如易科
罰金，以銀元參佰元即新臺幣玖佰元折算壹日。
    犯罪事實及理由
一、犯罪事實：
    本件犯罪事實均與檢察官起訴書所載相同，茲引用之（如附
    件）。
二、證據名稱：
    除增加被告於本院審理中之自白外，餘均引用起訴書證據並
    所犯法條欄標題─證據部分所載（如附件）。
三、新舊法比較：
    查刑法部分條文於94年2 月2 日公布修正，於95年7 月1 日
　  生效實施。「修正前」刑法第2 條第1 項規定：「行為後法
    律有變更者，適用裁判時之法律，但裁判前之法律有利於行
    為人者，適用最有利於行為人之法律」，係採從新從輕主義
    ；而「修正後」刑法第2 條第1 項則規定：「行為後法律有
    變更者，適用行為時之法律，但行為後之法律有利於行為人
    者，適用最有利於行為人之法律」，則採從舊從輕主義。此
    項規定，係規範行為後法律變更所生新舊法律比較適用之準
    據法，故法院於裁判時若已在新法修正施行以後，且新舊法
    之內容已有實質上變更，而發生有利或不利於行為人之情形
    者（例如刑罰之輕重不同，或犯罪構成要件之寬嚴有別等）
    ，自應依修正後之刑法第2 條第1 項之規定，比較新舊法律
    適用。惟刑法條文雖經修正，但若僅屬單純之文字修飾，或
    將實務見解或法理明文化，而不涉及刑罰之輕重、構成要件
    之變更，或其他有利、不利於行為人之情形者，即無庸依刑
    法第2 條第1 項之規定比較新舊法，而應依一般法律適用原
    則，適用「裁判時法」處斷（最高法院95年11月7 日第21次
    刑事庭會議決議意旨參照）。故：
（一）刑法第33條第5 款罰金部分：
　    被告行為後，修正後刑法第33條第5 款規定「罰金：新臺
      幣1 千元以上，以百元計算之」，與修正前刑法第33條第
      5 款規定「罰金：（銀元）1 元以上」不同。比較新舊法
      結果，以修正前即行為時法較有利於被告，故依刑法第2
      條第1 項前段規定，本件關於刑法第346 條第1 項恐嚇取
      財罪之最低法定科罰金刑部分，自應適用行為時之法律即
      修正前刑法第33條第5 款規定決定其罰金部分之法定刑。
（二）刑法第41條第1 項前段易科罰金部分：
      被告行為後，刑法第41條第1 項有關易科罰金之折算標準
      已於94年2 月2 日修正公布，罰金罰鍰提高標準條例第2
      條並於95年5 月17日修正刪除，均自95年7 月1 日施行，
      有關易科罰金之折算標準，由修正前銀元100 元以上300
      以下（即新臺幣300 元以上900 元以下折算1 日），提高
      為新臺幣1,000 元以上3,000 元以下折算1 日，新舊法比
      較結果，以行為時即修正前規定有利於行為人，依修正後
      刑法第2 條第1 項前段之規定，本件如宣告易科罰金，自
      應適用行為時即修正前刑法第41條第1 項前段及修正前罰
      金罰鍰提高標準條例第2 條之規定，諭知易科罰金之折算
      標準。
（三）無須依修正後刑法第2 條第1 項規定為利、弊之比較以定
      如何適用之法律修正部分：
   1、刑法第30條第1 項前段幫助犯部分：
      觀諸修正前、後該條之規定，僅係從文字上作修正，將原
      條文「從犯」修正為「幫助犯」、「幫助他人犯罪」修正
      為「幫助他人實行犯罪行為」，惟均不影響實務對幫助犯
      向來採嚴格從屬形式之見解，亦即「幫助犯無獨立性，必
      以正犯有犯罪行為之存在，始能成立」之認定，故本條修
      正後並不涉及罪刑實質內容之變更，非屬刑法第2 條第1
      項所指之法律有變更，即無本條之適用，不生新舊法比較
      之問題，應依一般法律適用原則，逕行適用裁判時之刑法
      第30條第1 項前段之規定。
   2、刑法第55條想像競合犯部分：
      觀諸修正前、後該條之規定，新法增列但書「不得科以較
      輕罪名所定最輕本刑以下之刑」，係科刑之限制，為法理
      之明文化，此對被告而言無有利、不利之情形，是無新舊
      法比較之問題，此部分自應逕行適用裁判時法。
   3、至於新修正刑法第57條關於科刑時應審酌之事項，其中修
      正後刑法第57條第7 款「犯罪行為人與被害人之關係」，
      係將修正前同法第8 款「犯人與被害人『平日』之關係」
      之「平日」一語刪除，擴大犯罪行為人與被害人在犯罪行
      為上之關係，亦屬科刑時應予考慮之標準。修正後同法第
      8 款並增列「犯罪行為人違反義務之程度」，此均屬法院
      就刑之裁量審認標準之明文化，非屬法律之變更（最高法
      院95年5 月23日第8 次刑庭會議決議亦同此意旨），自無
      新修正之刑法第2 條第2 項規定之適用，附此敘明。
四、量刑理由：
    核被告甲○○所為，係犯刑法第339 條第1 項、第30條第1
    項之幫助詐欺取財罪及同法第346 條第1 項、第30條第1 項
    之幫助恐嚇取財罪。被告以一幫助行為，同時觸犯幫助詐欺
    取財罪及幫助恐嚇取財罪，為想像競合犯，應依刑法第55條
    之規定，從一重之幫助恐嚇取財罪處斷。至公訴人起訴意旨
    認被告所犯前開幫助詐欺取財罪及幫助恐嚇取財罪，係犯意
    各別、行為互殊，應予分論併罰云云，參諸本件被告既係以
    一幫助行為，同時犯幫助詐欺取財罪及幫助恐嚇取財罪，核
    其行為自係成立想像競合犯，依刑法第55條之規定，從一重
    之幫助恐嚇取財罪處斷，而非分論併罰，公訴人上揭起訴意
    旨，容有未洽，併此敘明。又被告幫助姓名、年籍不詳之犯
    罪集團成員犯詐欺取財罪、恐嚇取財罪，均為從犯，應依刑
    法第30條第2 項之規定減輕其刑。爰審酌被告未有犯罪前科
    ，有臺灣高等法院被告前案紀錄表1 份在卷可稽，顯見其素
    行良好，邇來國內頻傳之詐欺取財、恐嚇取財犯行，常見以
    借用人頭帳戶作為收受不法所得款項之手段，致犯罪偵查困
    難，此類犯罪因不易破獲而層出不窮，被告明知於此，仍輕
    率提供其中國信託商業銀行新竹分行存摺等，助長犯罪惡行
    ，嚴重危害社會秩序及交易安全，及本件被告之犯罪動機、
    目的、手段、查獲之詐騙金額尚非鉅大及衡量其犯後坦承犯
    行，知所悔悟，態度良好，檢察官具體求刑有期徒刑6 月等
    一切情狀，量處如主文所示之刑，並諭知易科罰金之折算標
    準，以示懲儆。又被告行為後，中華民國九十六年罪犯減刑
    條例業於96年6 月15日經立法院三讀通過，並於同年7 月16
    日施行，本件犯罪時間在96年4 月24日以前，合於減刑條件
    ，本院爰依中華民國九十六年罪犯減刑條例第7 條規定，就
    上揭宣告刑諭知減得之刑併諭知易科罰金之折算標準，以啟
    自新。
五、應適用法條：
    刑事訴訟法第273 條之1 第1 項、第299 條第1 項前段、第
    310 條之2 、第454 條第2 項，刑法第2 條第1 項前段、第
    30條第1 項前段、第339 條第1 項、第55條、第346 條第1
    項，修正前刑法第41條第1 項前段，罰金罰鍰提高標準條例
    第1 條前段，修正前罰金罰鍰提高標準條例第2 條，現行法
    規所定貨幣單位折算新臺幣條例第2 條，刑法施行法第1 條
    之1 第1 項、第2 項前段，中華民國九十六年罪犯減刑條例
    第2 條第1 項第3 款、第7 條、第9 條。
六、如不服本件判決，得自收受送達之日起10日內，向本院提起
    上訴（應附繕本）。
本案經檢察官黃俊鳴到庭執行職務。
中　　華　　民　　國　　96　　年　　7 　　月　　23　　日
                  刑事第二庭  法  官  吳  炳  桂
以上正本證明與原本無異。
如不服本判決，應於判決送達後10日內向本院提出上訴狀（應抄
附繕本）。告訴人或被害人如對於本判決不服者，應具備理由請
求檢察官上訴，其上訴期間之計算係以檢察官收受判決正本之日
期為準。
                              書記官  蘇  文  熙
中　　華　　民　　國　　96　　年　　7 　　月　　25　　日
附錄本案論罪科刑法條全文：
刑法第339 條第1 項：
意圖為自己或第三人不法之所有，以詐術使人將本人或第三人之
物交付者，處5 年以下有期徒刑、拘役或科或併科1 千元以下罰
金。（併科罰金部分已修正為新台幣3 萬元）
刑法第346 條第1 項：
意圖為自己或第三人不法之所有，以恐嚇使人將本人或第三人之
物交付者，處6 月以上5 年以下有期徒刑，得併科1 千元以下罰
金。（併科罰金部分已修正為新台幣3 萬元）
